【裁判字號】    97,建,69
【裁判日期】    971217
【裁判案由】    給付報酬
【裁判全文】
臺灣臺中地方法院民事判決                97年度建字第69號
原      告  璿宇室內裝修企業有限公司
法定代理人  乙○○
被      告  國立台中教育大學
法定代理人  楊思偉
上列當事人間請求給付報酬事件，經本院於民國97年12月3 日言
詞辯論終結，判決如下：
    主    文
被告應給付原告新臺幣參仟陸佰肆拾壹元，及其中新臺幣貳仟元
部分自九十七年五月十七日起至清償日止，按週年利率百分之五
計算之利息。
訴訟費用由被告負擔二十分之一，餘由原告負擔。
原告其餘之訴駁回。
本判決第一項部分，得假執行。但被告如以新臺幣參仟陸佰肆拾
壹元為原告預供擔保，得免為假執行。
原告其餘假執行之聲請駁回。
    事實及理由
甲、程序部分
    按訴狀送達後，原告不得將原訴變更或追加他訴。但擴張或
    減縮應受判決事項之聲明者，不在此限。民事訴訟法第255
    條第1項第3款定有明文。本件原告起訴時請求被告給付新台
    幣（下同）70萬1566元及其法定利息，嗣於訴訟中 (97年
    12月3日)減縮請求金額為68萬519元及其法定利息，揆諸上
    開說明，為法所許，應予准許，合先敘明。
乙、實體部分
壹、原告之主張：
一、緣原告承攬施作被告「校長室裝修工程」（下稱系爭工程）
    ，兩造所簽立之工程契約（下稱系爭工程契約）報酬總價款
    為70萬1566元，原告業於97年3月21日驗收完成，未料被告
    以原告有契約外工程未施作為由拒絕付款，原告遂於同年4
    月3日以函文向被告請求給付，然被告堅持原告應完成該額
    外工程否則拒絕給付，原告遂再於同年4月16日去函被告請
    求付款，被告則於同年4月18日回函表示暫扣部分報酬，原
    告於同年4月22日回函聲明異議，至同年4月26日仍不見被告
    回覆，遂提起本件訴訟。
二、關於被告扣抵除蟲費用部分：
(一)系爭工程遭逢「蟲害」是既成事實，原告所爭議者為因系爭
    工程契約中，僅明訂施作項目為「木料防腐處理」，並無「
    除蟲處理」項目，原告已依約施作防腐處理，至於除蟲處理
    ，原非原告契約之義務，蓋防腐與除蟲係兩項不同屬性之專
    業工程，防腐以菌體為施作對象，除蟲則以蟲體為施作對象
    ，各有不同用藥，且各為不同之施作項目，工程預算也需分
    別編列，系爭工程契約並未明訂「除蟲處理」費用，應認原
    告已依約完成工程項目。
(二)系爭工程所使用之「胡桃木實木（原木）」為6 ×25×400
    ～500 （厚×寬×長，單位：cm）之大尺寸實木產品，原告
    於施作前，即與被告所委任之設計師討論該原木材質品質不
    佳，多數進口商已不再進口，但設計師堅持依圖說材質施作
    ，不予採納，無視國內家具市場所稱「胡桃木家具」皆是取
    其胡桃木色，而非胡桃木實木為絕對多數，且就連工程初期
    ，再三要求設計師提供實木供應商名單，最後設計師僅能提
    供貼皮廠商，卻還言之鑿鑿說該木材品質優良市場供貨普遍
    ，更遑論被告發文日期97年5 月19日「台中大學總字第0970
    030095」函中所附設計師「奎字第0970000503號」復函中所
    提網站第三人「LNN 家居網」亦是如此，其網站並無胡桃木
    實木商品供販售，足證市場實如原告所言數量極少，而非設
    計師所述品質優良市場供貨普遍。設計師本於專業對其所規
    劃使用之材質特性及相關加工程序、工法負有瞭解之責，況
    原告已提前向其告知本工程所選用之胡桃木耐蟲性欠佳，然
    設計師執意使用，卻又遺漏重要的「除蟲工程」項目，其對
    規劃設計所使用之材質及對相關之施作程序，缺乏應有具有
    之專業，今原告按圖施工，圖說設計之瑕疵部分，應由被告
    及被告委任之設計單位承受。
(三)被告校長室之窗台為臺灣檜木所製作，被告場地存有大量媒
    介，依原告所提出97年1 月9 日工程估價單所載工程項目含
    有「原有地毯、天花板等廢棄物拆除運棄」及所附「相片」
    可知，原告於施工前有拆除該校內舊有之地毯、天花板，且
    由原告所提之相片可看出被告現場舊物及窗台腐敗蟲註，系
    爭工程之胡桃木為防蟲性較差之原木，被告不處理該校之場
    地，而一眛主張原告處理及扣工程款，應不足採。
三、關於被告扣抵逾期違約金部分：
    依系爭工程契約第15條第10款「廠商履約結果經機關初驗或
    驗收有瑕疵者，機關得要求廠商於30日內（機關未填列者，
    由主驗人定之）改善、拆除、重作、退貨或換貨（以下簡稱
    改正）。逾期未改正者，依第17條遲延履約規定計算逾期違
    約金。但逾期未改正仍在契約原訂履約期限內者，不在此限
    」，同條第11款「廠商不於前款期限內改正、拒絕改正或其
    瑕疵不能改正，或改正次數逾三（由機關於招標時載明；無
    者免填）次仍未能改正者，機關得採行下列措施之一：1.自
    行或使第三人改正，並得向廠商請求改正必要之費用。2.終
    止或解除契約或減少契約價金」等語，而依被告工程驗收紀
    錄所敘述原告於97年3 月19日工程複驗（第1 次），同年月
    28日工程複驗（第2 次）驗收完成，並無超出30日，且原告
    改正次數並未逾3 次，原告並無施工逾期，應無逾期扣款之
    適用。本工程係處於爭議待解決期間，被告任由其他工程廠
    商入內施作，卻要求原告負責，委無足採。
四、關於被告提存金額部分：
    原告於97年3 月28日驗收完成後，寄予被告施工工程發票以
    領取工程款，但卻遭被告營善組王小姐無故退回，嗣於兩造
    訴訟期間，被告寄予原告工程款提存通知書，要求原告要提
    出發票後方得以向提存所領取61萬3577元之部分工程款，此
    舉前後矛盾、令人質疑。
五、本案依契約所載第5 條第1 項第3 款規定，被告應於驗收後
    30內百分之百撥付契約價金，爰依系爭工程契約請求被告給
    付報酬等語，並聲明：（一）被告應給付原告68萬519 元及
    自起訴狀繕本送達之日起至清償日止，按年息百分之五計算
    之利息。（二）願供擔保請准宣告假執行。
貳、被告則以：
一、兩造間確訂有系爭工程契約，承攬之標的為裝修被告校長室
    ，工程款總價確為70萬1566元，然被告已於97年6 月4 日將
    上開工程款中61萬3577元部分，以本院97年存字第2474號提
    存於本院提存所，就此部分之工程款債務，業經被告合法提
    存而生清償效力。至於被告於提存（97年6 月4 日）日前退
    回原告來函所附發票，係因當時被告要求原告履行其改正義
    務，原告拒絕履行，為保障被告權益，乃請求原告儘速改正
    後再行提出發票。
二、系爭工程被告於97年3 月5 日辦理驗收（初驗），因原告施
    作之「實木格柵造型隔屏」於驗收時發現有蛀蟲致生致生粉
    屑之瑕疵，並列入驗收缺失（驗收紀錄），當場原告並無異
    議且簽名，兩造並協議以97年3 月18日為改正期限，因原告
    未於上開期限內改正，且經被告於97年4 月18日、97年5 月
    1 日、97年5 月5 日、97年5 月22日4 次發函通知原告改正
    ，原告皆拒絕改正，為保障被告權益，避免因工程瑕疵影響
    機關首長無辦公室使用之窘境，被告被告方於97年6 月3 日
    依系爭工程契約第15條第11款約定，另請第三人即除蟲專家
    甲○○，代為履行原告之除蟲義務，並依該條款向原告主張
    扣抵改正費用（即除蟲費用）。
三、依桃園縣室內設計裝修同業公會鑑定結果載明：承包商承攬
    業主交派之工作任務，其中包含採購工程材料或五金等，必
    需先行觀察該建材或五金等之品質是否為良品，且承包上採
    購之進口木材之問題，不影響承包內容「除蟲處理」及「木
    材防腐處理」之採購責任等語，顯示原告負有提供之木材應
    為良品之採購責任，與系爭工程契約內容要求增加木材耐久
    性及附加功能「木材防腐處理」為獨立2 件事，今原告採購
    之木材有蠹蟲之瑕疵，基於施工之瑕疵責任，自應由原告負
    責。
四、被告在原告施作系爭工程前，從未發現及處理過任何蠹蟲情
    事，依鑑定結果說明二，蠹蟲幼蟲發育需約2 年，且成蟲有
    翅膀，系爭工程原告於97年2 月12日原木材進場，97年2 月
    17 日 至同年月20日陸續進行裁切、組裝、磨平，97年2 月
    21日原木上漆處理，97年2 月23日原告申報全部工程完工。
    本單項「原木格柵工程」從進場到施工完成僅10餘天之短，
    與鑑定結果說明需2 年發育成蟲之生長期相差甚遠，又依現
    況完成後明顯看出蛀洞繁多及陸續發現有蠹蟲蛀蝕木材後產
    生之粉末足證原木材之蟲害已有一段時間。且依鑑定結果說
    明三、四、五所述，「進口木材」將不具蟲害，依承包商送
    審提供之木材「進口報單」顯示該木材於93年7 月放行進口
    ，恐係原告進口後存放2 年以上或存放地點乾燥不足而產生
    蠹蟲。
五、原告於被告所定改正期限內逾期未改正，依照系爭工程契約
    第15條第10款、第17條遲延履約規定，計算原告逾期違約金
    共計為1 萬8942元，被告並依系爭工程契約之規定，主張扣
    抵等語，資為抗辯。並聲明：原告之訴駁回；如受不利益之
    判決，願供擔保請准免為假執行。
參、不爭執事項（本院採為判決之基礎）：
一、兩造確有簽訂系爭工程契約（即被告校長室裝修之工程契約
    ），工程款總價為70萬1566元，履約地點是被告學校行政大
    樓一樓。
二、系爭工程契約第15條第10項約定：「廠商履約結果經機關初
    驗或驗收有瑕疵者，機關得要求廠商於30日內（機關未填列
    者，由主驗人定之）改善、拆除、重作、退貨或換貨（以下
    簡稱改正）。逾期未改正者，依第17條遲延履約規定計算逾
    期違約金。但逾期未改正仍在契約原訂履約期限內者，不在
    此限」、第15條第11項約定：「廠商不於前款期限內改正、
    拒絕改正或其瑕疵不能改正，或改正次數逾三（由機關於招
    標時載明；無者免填）次仍未能改正者，機關得採行下列措
    施之一：1.自行或使第三人改正，並得向廠商請求改正必要
    之費用。2.終止或解除契約或減少契約價金」、第17條第1
    項約定：「逾期違約金，以日為單位，廠商如未依照契約規
    定期限完工，應按逾期日數，每日依契約價金總額千分之三
    （機關得於招標文件載明其他比率）計算逾期違約金。但未
    完成履約部分不影響其他已完成部分之使用者，得按未完成
    履約部分之契約價金，每日依其千分之三（機關得於招標文
    件載明其他比率）計算逾期違約金」、第17條第3項約定：
    「逾期違約金之支付，機關得自應付價金中扣抵」、第5條
    第2項約定：「廠商請領契約價金時應提出統一發票，無統
    一發票者應提出收據」、第5條第3項約定：「廠商履約有逾
    期違約金、損害賠償、採購標的的損害或短缺、不實行為、
    未完全履約、不符契約規定、溢領價金或減少履約事項等情
    形時，機關得自應付價金中扣抵；其有不足者，得通知廠商
    給付或自保證金扣抵」。
三、被告於97年6 月4 日已將上開工程款中61萬3577元，以本院
    97 年 存字第2474號提存於本院提存所。
肆、得心證之理由：
    本件原告主張其業於97年3 月21日完工驗收，系爭工程契約
    中明訂施作項目僅為「木料防腐處理」，並無「除蟲處理」
    項目，原告已依約施作防腐處理，至於除蟲處理，非原告契
    約義務，被告以原告有契約外工程未施作為由拒絕給付工程
    款，並不足取等語，被告則以：系爭工程被告於97年3 月5
    日辦理驗收，因原告施作之「實木格柵造型隔屏」於驗收時
    發現有蛀蟲致生粉屑之瑕疵，並列入驗收缺失（驗收紀錄）
    ，系爭工程確有瑕疵，經被告屢次催促原告改正，原告拒絕
    改正，始依契約條款請求第三人改正，並依約向原告請求償
    還改正必要之費用，及扣抵原告對被告之逾期違約金、保固
    金，至於其餘61萬3577元被告之工程款債務，業已合法提存
    ，生清償之效力等語資為抗辯，故本件應審究者為：（一）
    原告施作之工程是否有瑕疵？被告得否依照系爭工程契約請
    求原告償還改正必要之費用？（二）原告是否有改正義務？
    原告是否逾期未改正？（三）被告得否主張扣底除蟲費用及
    逾期違約金？（四）被告於97年6月4日向本院提存所辦理之
    提存，是否生清償之效力？
一、原告施作之工程是否有瑕疵？被告得否對原告依照系爭工程
    契約請求償還改正必要之費用？
(一)按稱承攬者，謂當事人約定，一方為他方完成一定之工作，
    他方俟工作完成，給付報酬之契約。系爭工程契約，依契約
    當事人即兩造之意思，既著重被告校長室內裝修工作之「完
    成」，應定性為承攬契約，合先敘明。復按程攬人完成工作
    ，應使其具備約定之品質及無減少或滅失價值或不適於通常
    或約定使用之瑕疵；工作有瑕疵者，定作人得定相當期限，
    請求承攬人修補之。承攬人不於前項期限內修補者，定作人
    得自行修補，並得向承攬人請求償還修補必要之費用；民法
    第490 條第1 項、第492 條、第493 條第1 、2 項分別定有
    明文。據上，可知承攬工作物之瑕疵可分為品質瑕疵、價值
    瑕疵及效用瑕疵，而瑕疵之認定，可能係不符合「通常」之
    價值、效用、品質，亦可能係不符合「約定」之價值、效用
    、品質。此外，承攬人之瑕疵擔保責任屬一無過失責任，不
    以承攬人具有過失為必要。經查：
  1.按當事人主張之事實，經他造於準備書狀內或言詞辯論時或
    在受命法官、受託法官前自認者，無庸舉證。當事人對於他
    造主張之事實，於言詞辯論時不爭執者，視同自認。但因他
    項陳述可認為爭執者，不在此限。民事訴訟法第279 條第1
    項、第280 條第1 項定有明文。本件被告抗辯原告施作之「
    實木格柵造型隔屏」於被告於97年3 月5 日驗收時發現有蛀
    蟲致生致生粉屑之事實，並列入驗收缺失（驗收紀錄），當
    場原告並無異議且簽名等語，為原告所不爭執，應生擬制自
    認之效力，足認系爭告施作之「實木格柵造型隔屏」確有於
    被告3月5日初驗時發現有蛀蟲致生粉屑之事實。
  2.按承攬人所施作之工作物若不具有「通常」或「約定」之效
    用、品質或價值，即屬有瑕疵。依通常交易觀念，一不生蟲
    害之「實木格柵造型隔屏」應係定作人為達成契約目的之基
    本品質要求，系爭「實木格柵造型隔屏」於驗收時已生蟲害
    ，難認具備應有之效用或品質，應屬瑕疵。原告雖抗辯系爭
    工程契約中，僅明訂施作項目為「木料防腐處理」，並無「
    除蟲處理」項目，除蟲處理非原告契約之義務，且被告所委
    任之設計師本於專業對其所規劃使用之材質特性及相關加工
    程序、工法負有瞭解之責，原告既已提前向其告知本工程所
    選用之胡桃木耐蟲性欠佳，然設計師執意使用，又遺漏重要
    的「除蟲工程」項目，其對規劃設計所使用之材質及對相關
    之施作程序，缺乏應有具有之專業，今原告按圖施工，圖說
    設計之瑕疵部分，應由被告及被告委任之設計單位承受等語
    ，惟查：
  (1)被告主張系爭「實木格柵造型隔屏」之材料「胡桃木實木」
    係原告所採購，核與證人許淑蓮於97年10月29日到庭證述：
    胡桃木實木材料是原告採購等語情節相符，應屬可採。足認
    系爭「實木格柵造型隔屏」之胡桃木實木材料為原告所採購
    應屬無疑，則物品既由原告所採購，依風險合理分配之原則
    ，應由採購之原告負有檢查胡桃木實木是否為良品之責，方
    屬合理。本院於97年7 月8 日以中院彥民實97建69字第7457
    9 號函文委請桃園縣室內設計裝修商業同業公會代為鑑定：
    「承包商承攬之室內裝修工程，如約定所需材料由承包商負
    責採購，採購產品內容由業主指定，但契約內容僅有木料防
    腐處理，並無除蟲處理工程，則就承包商採購之進口木材發
    生蠹蟲蛀蝕時，承包商是否因契約並無除蟲處理工程而不必
    作防蟲處理，即可逕行做木料防腐處理，對因蠹蟲情形不必
    負責」，經該同業公會回函：「承包商承攬其業主所交派之
    工作任務，其中包含採購材料或五金等，必須先觀察該建材
    或五金之品質是否為良品；另依地院文中（一）指出「承包
    商採購之進口木材」之問題，應不影響其承包內容「除蟲處
    理」及「木材防腐處理」之採購責任」等語，亦與本院持相
    同見解，有該同業公會97年10月8 日（97）桃室鈴字第9711
    0 號鑑定函文附卷可稽。故原告施作之「實木格柵造型隔屏
    」，應具瑕疵。
  (2)依證人許淑蓮97年10月29日到庭證述：系爭胡桃木實木是由
    原告所採購，採購廠商亦是原告所選定，原告選定後亦沒有
    檢送樣品與設計師檢驗，而係直接到被告學校施作，當時雖
    然工程監造單位設計師在現場，看不到有蠹蟲之存在，只認
    定材料是胡桃木等語，足證關於所使用之胡桃木實木材料「
    廠商」之選定是原告所選擇，並非被告所委任之設計師所指
    定，設計師僅選定「材料」而已，且原告並沒有於施作前先
    交付設計師檢驗材料之品質，難以要求設計師於施作現場以
    肉眼察覺出系爭「實木格柵造型隔屏」之胡桃木實木材料有
    蟲害之瑕疵，堪認被告及被告所委任之設計師就瑕疵之發生
    ，應無可歸責之事由。
  3.原告雖主張證人許淑蓮證述：校長室要整修都是搬空的等語
    並不實在，並由告所提之相片可看出被告現場窗台腐敗蟲蛀
    等語，惟為被告所否認，並抗辯原告97年2 月12日進場施工
    至2 月23日申報全部完工，僅10餘天之短，與鑑定結果說明
    需2 年發育成蟲之生長期相差甚遠等語，經查：
  (1)由原告所提出97年1 月9 日工程估價單所載工程項目含有「
    原有地毯、天花板等廢棄物拆除運棄」，可知原告於施工前
    確有義務拆除該校內舊有之地毯、天花板，堪認證人所述：
    校長室要整修都是搬空的等語，應屬可採。
  (2)又定作人以工作有瑕疵，主張承攬人應負瑕疵擔保責任，僅
    須就工作有瑕疵之事實舉證，即為已足，無庸證明承攬人有
    可歸責之事由；承攬人如抗辯工作之瑕疵，係因定作人所供
    給材料之性質，或依定作人之指示而生者，對此項免責之事
    由，應負舉證責任（最高法院94年度台上字第1504號判決參
    照）。本件胡桃木實木原料非定作人即被告所供給，而係原
    告自行選定廠商採購，已如前述，被告復未舉證系爭「實木
    格柵造型隔屏」之胡桃木實木材料有蟲害瑕疵發生，係因被
    告之指示而生，則承攬之瑕疵擔保責任既為一無過失責任，
    縱承攬人即原告對瑕疵之發生並無可歸責之事由，承攬人依
    照民法第492條、第493條仍有所謂瑕疵之修補義務。查系爭
    工程合約第15條第10款約定：「廠商履約結果經機關初驗或
    驗收有瑕疵者，機關得要求廠商於30日內改善、拆除、重作
    、退貨或換貨（以下簡稱改正）。」，同條第11項約定：「
    廠商不於前款期限內改正、拒絕改正或其瑕疵不能改正，或
    改正次數逾3次仍未能改正者，機關得採行下列措施之一：
    1.自行或使第三人改正，並得向廠商請求改正必要之費用..
    」等語之約款精神，與民法第493條規定相符，只須廠商（
    即承攬人）施作之工作物有瑕疵，即有改正義務，不論瑕疵
    之發生是否可歸責於廠商。
  (3)另查系爭工程契約第15條第11項之意，係指廠商不於前項（
    即第10項）期限內未能改正，亦係定作人得請求第三人改正
    之約定原因之一，縱承攬人改正次數未逾3 次，定作人亦得
    請求承攬人償還第三人改正之費用。被告主張其於97年4 月
    18日、97年5 月1 日、97年5 月5 日、97年5 月22日發函4
    次通知原告改正，原告皆拒絕改正等語，為原告所不爭，且
    有卷附被告函文可稽。被告方於97年6 月3 日另請第三人即
    除蟲專家甲○○，代為履行原告之除蟲義務，並依系爭契約
    第15條第11款條款向原告扣抵除蟲費用等語，應屬可採。然
    依證人甲○○於97年11月14日到庭證述：除蟲費用後來經議
    價後為4 萬6000元等語，足認被告應僅於4 萬6000元範圍內
    ，得請求原告償還，附此敘明。
二、原告是否有改正義務？原告是否逾期未改正？
    原告主張依被告工程驗收紀錄所述，原告於97年3 月19日工
    程複驗（第一次），同年月28日工程複驗（第二次）驗收完
    成，並無超出30日之改正期限，且原告改正次數並未逾三次
    ，原告並無施工逾期，應無逾期扣款之適用等語，惟為被告
    所否認，並抗辯系爭工程被告於97年3 月5 日辦理初驗，兩
    造並協議以97年3 月18日為改善期限，因原告未於上開期限
    內改正，經依系爭工程契約第15條第10款之規定計算原告遲
    延之違約金為1 萬8942元等語。經查：
(一)依系爭工程契約第15條第10項約定「廠商履約結果經機關初
    驗或驗收有瑕疵者，機關得要求廠商於30日內（機關未填列
    者，由主驗人定之）改善、拆除、重作、退貨或換貨（以下
    簡稱改正）。逾期未改正者，依第17條遲延履約規定計算逾
    期違約金。但逾期未改正仍在契約原訂履約期限內者，不在
    此限」等語觀之，只要廠商履約結果經「初驗」有「瑕疵者
    」，廠商即有「改正義務」，且只要廠商「逾期未改正」，
    廠商就須負擔依系爭工程契約第17條遲延履約規定計算逾期
    違約金之債務。而原告所施作之系爭工程經初驗後具有瑕疵
    ，原告負有改正義務，已如前述，故本件之爭議在於廠商是
    否「逾期未改正」？
(二)被告主張兩造約定3 月18日為改正期限，有卷附被告97年3
    月6 日台中大學總字第0970030050號函可稽，堪信為真實。
    且系爭工程契約第15條第10項約款之意旨，係賦予定作人得
    定30日「內」之期限供承攬人改正瑕疵，並非必要求定作人
    需定30日整之改正期限，原告主張其並無遲延超出30等語，
    並無可採。另由系爭工程契約第15條第11項約定：「廠商不
    於前款期限內改正、拒絕改正或其瑕疵不能改正，或改正次
    數逾三（由機關於招標時載明；無者免填）次仍未能改正者
    ，機關得採行下列措施之一：1.自行或使第三人改正，並得
    向廠商請求改正必要之費用。2.終止或解除契約或減少契約
    價金」等語觀之，承攬人改正次數是否逾3 次，僅係定作人
    得否請求第三人改正之約定原因之一，與承攬人改正是否逾
    期無涉。從而，兩造既約定97年3 月18日為「改正期限」，
    若逾3 月18日仍未改正，即屬「逾期未改正」，依系爭工程
    契約第15條第10項之約定，被告主張依照系爭工程契約第17
    條第1 項，自97年3 月19日至同年3 月27日驗收完成日（第
    2 次工程複驗）之前一日，計算原告施工逾期共計9 日，逾
    期違約金共計1 萬8942元（計算式：70萬1566元×3/1000
    ×9 ＝1 萬8942元，小數點以下四捨五入），應屬可採。
三、被告得否主張扣抵除蟲費用及逾期違約金？
    按給付無確定期限者，債務人於債權人得請求給付時，經其
    催告而未為給付，自受催告時起，負遲延責任；其經債權人
    起訴而送達訴狀，或依督促程序送達支付命令，或為其他相
    類之行為者，與催告有同一之效力；又二人互負債務，而其
    給付種類相同，並均屆清償期者，各得以其債務，與他方之
    債務，互為抵銷；抵銷，應以意思表示，向他方為之。其相
    互間債之關係，溯及最初得為抵銷時，按照抵銷數額而消滅
    ，民法第229 條第2 、3 項、第334 條第1 項前段及第335
    條第1 項規定甚明。承前所述，原告因系爭工程存有應由原
    告負擔保責任之瑕疵，被告得依系爭工程契約第15條第11項
    之約定，請求原告償還改正之必要費用（於4 萬6000元內有
    理由）、及第15條第10項、第17條第1 項請求原告逾期違約
    金（1 萬8942元），故被告自得依系爭工程契約第5 條第3
    項及第17條第3 項及民法第334 條主張扣抵（抵銷）。且因
    被告已將其對原告扣抵上述金額之意思表示，表明於民事答
    辯狀中，並於本院97年6 月11日言詞辯論期日，將該份答辯
    狀繕本當庭交付原告收受，有卷附答辯狀繕本及其上記載可
    稽。故可認原告對被告之上開債務已屆至清償期，被告主張
    依契約條款及民法第343 條，主張以其對原告之必要費用償
    還請求權、逾期違約金債權，與原告對其享有之工程款債權
    相抵銷，於法並無不合，應予准許。
四、被告於97年6 月4 日向本院提存所辦理之提存，是否生清償
    之效力？
(一)按「依債務本旨，向債權人或其他有受領權人為清償，經其
    受領者，債之關係消滅。」、「債權人受領遲延，或不能確
    知孰為債權人而難為給付者，清償人得將其給付物，為債權
    人提存之。」、「債權人對於已提出之給付，拒絕受領或不
    能受領者，自提出時起，負遲延責任。」「提存應於清償地
    之法院提存所為之。」，民法第309 條、第326 條、第234
    條、第327 條分別定有明文。查本件被告主張其於97年5 月
    29 日 以台中大學總字第0970003908號函通知原告於3 日依
    照其97年5 月22日台中大學總字第0970003633號函向被告提
    出發票後，即可領取系爭工程款兩造無爭執之61萬3577元部
    分，原告不為領取等語，為原告所不爭，並有卷附上開函文
    可稽，原告應構成受領遲延。從而，被告於97年6 月4 日以
    本院97年度存字第2474號提存事件所為以原告為61萬3577元
    之受領權人，有卷附提存書可稽，符合上開要件，應屬合法
    。
(二)按「提存書應記載下列事項：五、清償提存者，應記載提存
    物受取權人之姓名、名稱及住、居所或公務所、事務所、營
    業所，或不能確知受取權人之事由。其受取提存物如應為對
    待給付，或附有一定要件者，並應記載其對待給付之標的或
    所附之要件。」、「清償提存之提存物受取權人如應為對待
    給付時，非有提存人之受領證書、裁判書、公證書或其他文
    件，證明其已經給付或免除其給付或已提出相當擔保者，不
    得受取提存物。受取權人領取提存物應具備其他要件時，非
    證明其要件已具備者，亦同。」提存法第9 條、第21條定有
    明文，故提存人對於受領權人領取提存物應可附帶受取條件
    。查本件提存人所附領取人受取提存物之條件為「受取人應
    提出70萬1566元之發票予提存人，經提存人發函證明後始得
    領取」等語，經核與兩造系爭工程契約第5 條第2 項約定：
    「廠商請領契約價金時應提出統一發票」之合約精神及被告
    總務處作帳需求相符，應屬合理有效，難謂系爭條件為不當
    阻止債權人受取提存物，從而，被告上開提存行為，應合於
    債之本旨，生清償之效力。
(三)按提存為清償人以給付物交付提存所，經提存所允為保管而
    成立之寄託契約。又因清償人為提存後，債權人即得向提存
    所請求給付，故提存有為第三人利益寄託契約之性質。原告
    既為提存書所記載之受取人，自得受取該筆61萬3577元。從
    而，原告若將70萬1566元之發票寄予被告，被告無正當理由
    不可拒絕向原告發函證明，原告自可本於被告證明已收取發
    票之函文，或持本件判決確定之證明，向本院提存所領取上
    開61萬3577元之提存物，附此敘明。
五、按給付無確定期限者，債務人於債權人得請求給付時，經其
    催告而未為給付，自受催告時起，負遲延責任。其經債權人
    起訴而送達訴狀，或依督促程序送達支付命令，或為其他相
    類之行為者，與催告有同一之效力。遲延之債務，以支付金
    錢為標的者，債權人得請求依法定利率計算之遲延利息；應
    負利息之債務，其利率未經約定，亦無法律可據者，週年利
    率為百分之五；民法第229 條第1 、2 項、第233 條第1 項
    前段、第203 條分別定有明文。本件原告主張依據系爭工程
    契約之法律關係，請求被告依約給付原告68萬519元工程款
    及自97年5月17日（起訴狀繕本送達翌日）至清償日止，按
    年息百分之五計算之利息等語。惟查，被告既於97年6月4日
    將61萬3577元工程款合法提存於本院，已生一部清償之效力
    ，就此部分，原告得對被告請求97年5月17日到同年6月3日
    （共17日）之遲延利息1429元（計算式：61萬3577元×
    17/365×5﹪＝1429元，小數點以下四捨五入）。另被告主
    張扣抵原告償還改正費用4萬6000元及施工逾期違約金1萬
    8942元之債務，此因被告對原告主張抵銷之意思表示及被告
    對原告主動債權6萬4492元（改正費用償還請求權46000元+
    逾期違約金債權18942元=64492元）清償期均是97年6月11日
    （原告收受被告答辯狀時屆期），就此部分，被告主張抵銷
    後，債之關係溯及於「最初得為抵銷時（即雙方債務均屆清
    償期）」消滅（民法第335條參照），應不負遲延責任，故
    原告得對被告請求97年5月17日至同年6月10日（共計24日）
    之遲延利息212元 (即被告對原告扣抵前揭64492元未發生抵
    銷效力前，原告就該部分被抵銷之債權仍然存在，被告於收
    受起訴狀後有清償義務之遲延利息)（計算式：6萬4492元×
    24/365×5﹪＝212元，小數點以下四捨五入）。被告對原告
    之68萬519元之工程款債權 (計算式：全部工程款債權70萬
    1566元-保固金2萬1047元=68萬0519元)，因被告提存61萬
    3577元及主張扣抵6萬4492元部分之工程款債權已消滅，原
    告僅得再請求工程款報酬為2000元（計算式：68萬519元－
    61萬3577元－4萬6000元－1萬8942元＝2000元）。
伍、綜上所述，本件原告依據系爭工程契約之法律關係對被告請
    求給付工程款報酬，原告之請求於3641元（2000+1429+212
    ＝3641）及其中2000元部分 (未提存、抵銷部分得請求遲延
    利息，其餘1429元、212元係遲延利息，不得再請求遲延利
    息)自97年5月17日（起訴狀繕本送達翌日）起至清償日止年
    息百分之五之法定遲延利息範圍內，為有理由。逾此部分之
    請求，為無理由。
陸、假執行之宣告：本件原告勝訴部分，因所命給付之金額未逾
    50萬元，爰依職權宣告假執行，原告聲請供擔保假執行，僅
    係促請法院注意。惟被告陳明願供擔保請准免為假執行之宣
    告，經核無不合，爰酌定相當擔保金額准許之。原告其餘之
    訴既經駁回，其假執行之聲請即失所依據，應予駁回。
柒、本件事證已臻明確，兩造其餘攻擊防禦及舉證，於本件事實
    認定及判決結果不生影響，茲不一一論列，附為敘明。
捌、訴訟費用負擔及假執行之依據：民事訴訟法第79條、第389
    條第1 項第5款、第392 條第2 項。
中    華    民    國    97    年    12    月    17    日
                  民事第一庭  法  官  陳學德
以上正本係照原本作成
如對本判決上訴，須於判決送達後20日內向本院提出上訴狀
中    華    民    國    97    年    12    月    17    日
                              書記官


司法院資訊處製作；財團法人民間司法改革基金會備份。
